【裁判字號】    97,上易,1811
【裁判日期】    971231
【裁判案由】    詐欺
【裁判全文】
臺灣高等法院臺中分院刑事判決        97年度上易字第1811號
上  訴  人  臺灣臺中地方法院檢察署檢察官
上  訴  人
即  被  告  丙○○
選任辯護人  楊玉珍  律師
上列上訴人等因被告詐欺案件，不服臺灣臺中地方法院96年度易
字第5337號，中華民國97年8月21日第一審判決（起訴案號：臺
灣臺中地方法院檢察署95年度偵字第15452號、96年度偵字第884
5號），提起上訴，本院判決如下：
    主  文
原判決撤銷。
丙○○連續意圖為自己不法之所有，以詐術使人將本人之物交付
，處有期徒刑壹年捌月。
    事  實
一、丙○○先後任職日盛證券股份有限公司及元富證券股份有限
    公司學士分公司，均為乙○○（另經檢察官為不起訴處分）
    之上司，其2 人為客戶代操期貨交易，代操金額約有新臺幣
    （下同）2 千萬元，私下與客戶約定保證獲利，每個月即應
    支付保證獲利金額約5、6十萬元。嗣於民國（下同）92年12
    月至93年1月間，因操作失當而損失共約5百萬元，2人慮及
    如向客戶坦承上開損失，將失去客戶及業界評價，均亟思覓
    得資金來源填補上開交易損失並維持保證獲利之支付。恰丙○○另在精戰理財顧問股份有限公司（已更名為精聯理財顧
    問股份有限公司，下稱精戰公司）擔任非正式員工之推銷貸
    款業務工作，乃意圖為自己不法之所有，並基於概括之犯意
    ，自93年4月初起，在臺中市○○路257號1樓之元富證券股
    份有限公司學士分公司辦公室內，向乙○○佯稱提議經營放
    款投資業務，宣稱社會中需要貸款而一般銀行無法核貸之人
    ，若需貸款，常會委託代辦公司辦理，然由於委託代辦公司
    辦理至銀行實際放款時間常需時長達3週至1個半月，若貸款
    人需錢孔急，常常無法等待，丙○○佯稱可利用此一時間差
    ，先向銀行確認此客戶可以撥款的額度，先由丙○○以集資
    而來的本金，扣除此客戶於貸款撥款期間之貸款金額利息，
    就扣除利息後之貸款額度金額先行墊給，待銀行放款時，再
    直接將貸款金額匯入回補丙○○原墊之本金，由此賺取期間
    利息。丙○○並宣稱與銀行高層「許總」熟稔，可由其負責
    放款投資業務；而放款本金之招徠，則由乙○○負責集資，
    並向投資者提出每月百分之2至百分之6之獲利保證，逐月發
    放。致乙○○誤判上開放款投資計畫可行，陷於錯誤，除自
    己投資280萬元外，並自93年4月起至94年1月間止，向親友
    胡九皋（乙○○之父）、趙麗瓊（乙○○之岳母）、聶米忠
    （乙○○之父友人）、沈梅枝（聶米忠之妻）、張清倚、陳
    怡利、吳淑蓉、黃雅伶、曾雁君、游育蕙、黃淑娟、甲○○
    、曹惠民等人招徠出資（出資金額如附表所示），再由乙○○以自己名義轉匯給丙○○，乙○○先後轉匯合計1353萬4
    089元予丙○○，而丙○○於取得上開款項後，期間除匯給
    乙○○547萬元，用於支付期貨交易保證獲利之付款、佯作
    放款投資保證獲利之付款之外，其餘則供其自己使用殆盡，
    亦未實際放款予任何貸款人，是丙○○共計獲取806萬4089
    元之金錢。且丙○○於上開期貨交易操作失利約500萬元後
    ，即再也不能負擔期貨交易保證獲利，遑論支付放款投資保
    證獲利之付款。迄94年1月起，丙○○已有無法依約給付保
    證獲利之情形，而由乙○○代墊款項，為取信於乙○○，丙○○尚於94年2月間之MSN通訊中，向乙○○佯稱實際放款在
    外350萬元及與銀行「許總」間交涉情形云云，使乙○○深
    信放款仍在順利進行之中，丙○○並佯於94年6月2日簽訂「
    保證獲利報酬約定暨借款契約書」予乙○○保障投資。嗣於
    94年6月13日，丙○○將放款投資騙款用盡，乃向乙○○編
    造其夫投資失敗捲款潛逃之騙詞，邀乙○○同向放款投資者
    解釋，乙○○事後查悉丙○○自始未從事放款業務，始知受
    騙。
二、案經乙○○委任張志隆律師、蘇哲科律師及甲○○訴由臺灣
    臺中地方法院檢察署檢察官偵查起訴。
    理  由
一、證據能力部分：
  (一)檢察官於96年9月12日之偵查筆錄雖載被告有供稱：「除了
    創造一個假投資外，沒有其他方式可以填這個缺口」等語（
    見偵字第15452號卷二第234頁），惟上訴人即被告丙○○（
    下稱被告）於原審否認有於偵查庭為上開供述，且經原審勘
    驗該次偵訊光碟結果為：「被告丙○○於該次庭期之筆錄第
    3頁即95年偵字第15452號卷二第234頁，關於『除了創造一
    個假投資外，沒有其他方式可以填這個缺口』之筆錄記載，
    係檢察官與被告對談後由檢察官陳述再由書記官記載，被告
    於開庭過程中，並未有上開內容之陳述。」製有勘驗筆錄在
    卷可按。是上開偵查筆錄內容既非被告之供述，自無證據能
    力。
  (二)按被告以外之人於偵查中向檢察官所為之陳述，除顯有不可
    信之情況者外，得為證據，刑事訴訟法第159條之1第2項定
    有明文。證人胡九皋、藍曉蓓、粘晉誠、聶米忠沈梅枝、游
    育蕙、趙麗瓊於偵查中向檢察官所為之陳述，均經檢察官諭
    知具結之義務及偽證之處罰後具結，且檢察官亦無何違法取
    供之顯不可信之情況，而被告及其選任辯護人對此部分之證
    據能力亦不爭執，則依上開規定，自有證據能力。又告訴人
    乙○○之警詢筆錄，雖屬被告以外之人於審判外之陳述，惟
    與其在原審審理時證述之情節大致相符，並經被告及其選任
    辯護人詰問，已保障被告之對質詰問權，應具有證據能力。
二、訊據被告矢口否認有何詐欺取財之犯行，辯稱：其係向乙○○借錢，每個月給乙○○月息百分之6的利息，其並未詐欺
    取財云云。經查：
  (一)上開犯罪事實，業據證人乙○○、甲○○於原審及乙○○於
    警詢及本院證述屬實，核與證人胡九皋、粘晉誠、藍曉蓓、
    聶米忠、沈梅枝、游育蕙、趙麗瓊於偵查中證述之情節相符
    ，並有「保證獲利報酬約定暨借款契約書」影本、MSN對談
    紀錄、投資方法流程表影本、乙○○簽發面額100萬元之本
    票影本（交付甲○○）、乙○○匯款入丙○○帳戶明細表（
    以97年6月12日提出者為準）、乙○○日盛國際商業銀行臺
    中分行帳戶存摺明細、乙○○中興商業銀行臺中分行帳戶存
    摺明細、乙○○交被告「元月份需補錢之客戶明細」等手稿
    、「總裁每月對帳表」、「丙○○付款明細表」附於偵查卷
    可稽。證人乙○○於原審證稱：「被告說他有多少資金放款
    出去，需要再籌措資金，要我再去募集。」、「（你招徠的
    客戶是你跟他們借錢，還是找他們投資？）全部都是投資，
    因為人家不可能借錢給我。」、「（你交給被告的錢是你借
    給被告還是投資？）一定是投資。」、「被告透過我募集的
    資金，實際上並沒有照他的說法放款出去。」等語；又證人
    甲○○於原審證稱：「（乙○○說這壹佰萬元做什麼用？）
    投資放款。」、「乙○○說他們有在做投資放款的工作，我
    是投資他們放款事業。」等語，顯見被告係以投資放款業務
    為名目，要乙○○集資投資無誤。而參以證人乙○○因與被
    告幫客戶代操期貨失利，其2人於92年12月底至93年1月間即
    有約500萬元之損失，即便乙○○有意填補損失，亦無可能
    在知悉被告無實際從事投資放款業務之情形下，即以投資放
    款為名目，向其至親（如父親胡九皋、岳母趙麗瓊）、好友
    遊說投資，故乙○○對於被告未將募集而來之資金從事放款
    投資一節，應不知情。
  (二)告訴人乙○○於94年2月2日與被告以MSN對談之內容有：「
    （乙○○說：請問妳目前真正有在放款放出去的金額有多少
    ）被告：350萬都在外面……。」、「（乙○○說：請問350
    萬放款，扣除給我們的，妳1個月淨獲利多少？）被告：給
    你們就6%了，我平均出去是7%，但可以1-2次，若條件較優
    ，『許總』那邊銀行就較快，質較不優就較慢（兒），過年
    都報8%，約15-20天，所以平均2%一定可以。」、「（乙○○說：妳是說好扣除給我們的成本，只剩下1個月2%，還是
    我搞錯了？）被告：對的，保守估計，友（有）時前再（錢
    在）身上沒出去，有時亦需要500萬也不過（夠），因為你
    是不管，固定6%，而錢有時在我身上是沒用到的。」等語，
    有上開對談文譯文附於偵查卷可按。而被告業於偵查中供稱
    ：「對話內容就如譯文所載。」、「我當時是說錢都已經賠
    給錢莊了，他還要問我放款的事，我就編一個數字給他，因
    為這整個過程都是他集資借我錢，我怕他知道放款沒有在進
    行，所以就編一個數字給他，許總他們是銀行的放款，但是
    我沒有作放款的業務，也沒有和許總談起放款的事情，這些
    事情我不想讓乙○○知道。」、「乙○○負責找錢，我是實
    際執行人，但最後沒有真的放款。」、「完全沒有作放款，
    我只想要填補期貨的損失。」等語（見96年9月12日偵訊筆
    錄），顯見被告確係以投資放款為名目要求乙○○集資，惟
    其實際上並未與銀行接觸及為任何之放款。又倘若被告係向
    告訴人乙○○借款，則借款金額之運用，自係被告之權責，
    本與告訴人乙○○無涉，當無由告訴人乙○○關心該款項有
    否放款出去？獲利多少？之可能。而由上開對談內容可知告
    訴人乙○○尚在關心該款項之實際運用情形是否真有貸放他
    人？扣除成本之獲利？亦可見乙○○係遭被告詐騙無疑。
  (三)被告與乙○○於92年12月至93年1月間，因幫客戶代操期貨
    交易，並私下為獲利保證，而損失約500萬元等情，業據被
    告於偵查中及原審審理時供承不諱，核與證人乙○○於偵查
    中及原審證述情節相符合。而被告於原審供稱：「（與乙○○在92年12月至93年1月間，是幫客戶代操何東西失利？）
    代操期貨，損失500多萬元。」、「（當時有對客戶獲利保
    證？）是。」、「（93年1月投資失利後妳有無繼續代操期
    貨行為？）沒有，當時我已經在找其他工作。」、「我想要
    找其他工作來賺錢還客戶錢。」、「（成立精戰工作室期間
    有無幫客戶代操期貨？）沒有。」、「（妳成立精戰工作室
    後，乙○○匯給你的錢，你用到哪裡？）乙○○集資來的款
    項，先去填補他之前應補給的客戶損失。事後乙○○再集資
    的客戶與我們之前代操的客戶是完全不同的，所以才要透過
    乙○○去借錢來填補之前代操期貨的損失。」、「（所以乙○○於93年4月以後匯款到你帳戶的錢，與你們代操期貨得
    款項是完全無關的？）對，並非我幫客戶代操期貨的錢，而
    是我透過乙○○去借錢來填補之前代操期貨的損失及支付獲
    利保證的利潤。」、「（你們幫客戶代操期貨是利用客人的
    帳戶？）是。」、「（乙○○匯款給你的錢，你究竟有無投
    資放款？）全部沒有。」、「（你的意思是乙○○93年之後
    匯到你帳戶的錢，並沒有實際去用在期貨的操作上？）對。
    」、「（是填補之前的損失及支付獲利保證而已？）是。」
    等語，足見被告係將乙○○所匯之款項用於填補代操期貨之
    損失、支付獲利保證之利潤等用途，亦未實際為任何放款投
    資之行為。
  (四)證人丁○○（前精戰公司主管）於本院證稱：「（你們在銀
    行借，有可能由你們先借給客戶，等銀行貸款下來再直接匯
    入你們的帳戶？）不可能的，我們不是銀行的實際借款人，
    銀行不會把錢會給我們。我確定所有的銀行都是這樣做的。
    」，而被告以此投資放款之名目向乙○○募得1,353萬餘元
    ，此據證人乙○○於原審證述屬實。且被告於原審供稱：其
    曾匯款547萬元給乙○○，用以支付代操期貨之損失及支付
    獲利保證金等語，則扣除該547萬元後，尚有806萬餘元，當
    係被告自行使用殆盡。而由上觀之，亦可知被告於當時之財
    務狀況已不佳，且其所稱之放款投資徒具理論，其主觀上自
    始即無踐行投資計畫之意，客觀上亦從未實際從事放款投資
    之事，在其無資力之下，以投資放款為名目向乙○○及透過
    乙○○募得資金，所得款項係用於填補代操期貨損失、佯為
    支付獲利保證及供其自行使用，並未實際從事放款投資業務
    ，顯見其所稱之放款投資係屬詐術，而其向乙○○詐得之金
    錢，其自有為自己不法所有之意圖。綜上所述，被告確係以
    放款投資作為詐術，向乙○○詐得1353萬4089元扣除其曾匯
    款547萬元給乙○○後，尚有806萬4089元之金錢。其所辯無
    非卸飾之詞，不足採信，事證明確，其犯行洵堪認定。
三、按刑法業於94年2月2日經修正公布，並於95年7月1日起施行
    ，被告於行為後，法律已有變更。且按行為後法律有變更者
    ，適用行為時之法律；但行為後之法律有利於行為人者，適
    用最有利於行為人之法律，刑法第2條第1項定有明文；又比
    較新舊法，應就罪刑有關之共犯、未遂犯、想像競合犯、牽
    連犯、連續犯、結合犯，以及累犯加重、自首減輕暨其他法
    定加減原因（如身分加減）與加減例等一切情形，本於統一
    性及整體性原則，綜其全部罪刑之結果而為比較（最高法院
    95年5月23日第八次刑庭會議決議參照）。本件經比較如下
    ：
  (一)新修正刑法已刪除第56條連續犯之規定，此刪除雖非犯罪構
    成要件之變更，但顯已影響行為人刑罰之法律效果，自屬法
    律有變更。依修正前刑法第56條規定，基於概括犯意所觸犯
    同一罪名之數行為，在法律上評價為一罪，而修正刪除刑法
    第56條之規定後，該數行為即依數罪併罰之規定分論併罰，
    則比較新、舊法結果，以修正前之規定有利於被告。
  (二)刑法第339條第1項定有罰金刑，依修正後刑法施行法增訂第
    1條之1規定：「（第1項）中華民國94年1月7日刑法修正施
    行後，刑法分則編所定罰金之貨幣單位為新臺幣。（第2項
    ）94年1月7日刑法修正時，刑法分則編未修正之條文定有罰
    金者，自94年1月7日刑法修正施行後，就其所定數額提高為
    30倍。但72年6月26日至94年1月7日新增或修正之條文，就
    其所定數額提高為3倍」，及刑法第33條第5款修正為：「主
    刑之種類如下：五、罰金：新臺幣1千元以上，以百元計算
    之」等規定觀之，依修正前後之法律，所定罰金刑之最高度
    額雖屬相同，然依被告行為時即修正前刑法第33條第5款規
    定之罰金最低額銀元1元，並提高10倍計算，前開罰金刑之
    最低額為銀元10元，即新臺幣30元，較之修正後之新臺幣1
    千元為低。
  (三)因此，比較上述修正前、後之刑罰法律，自應以被告行為時
    即修正前關於科處罰金刑之法律較有利於被告。綜合比較結
    果：以適用舊刑法較有利於被告，故本案應一體適用舊刑法
    。
四、核被告所為，係犯刑法第339條第1項之詐欺取財罪。被告先
    後多次向乙○○詐欺取財犯行，時間緊接，犯罪構成要件相
    同，顯係基於概括之犯意反覆而為，為連續犯，應依修正前
    刑法第56條之規定論以一罪，並加重其刑。按間接正犯乃以
    自己犯罪之意思，利用無責任能力、無犯罪意思或他人欠缺
    違法性之行為者，實現犯罪事實之謂（最高法院94年度臺上
    字第6403號判決意旨參照），惟若被利用人係由於本身自主
    之行為，當無所謂利用可言，自與間接正犯之理論不合。本
    件告訴人乙○○誤信被告上開之放款投資計畫，而自行向如
    附表編號二至十四所示之親友招徠集資之行為，且被告事先
    亦非全然可以得知告訴人乙○○欲向何人招徠集資。是告訴
    人乙○○之集資行為，非因受被告利用，為遂行被告之犯罪
    行為，而係其本身自主之行為，自難據以認定被告為間接正
    犯。原審對被告論罪科刑，固非無見，惟查：告訴人胡凱山
    向如附表編號二至十四所示之親友招徠集資之行為，係其本
    身自主之行為，自無間接正犯之問題，原判決就告訴人胡凱
    山向親友招徠集資之行為，據以認定被告係屬間接正犯，自
    有未洽；又告訴人胡凱山雖先後轉匯1353萬4089元，惟期間
    被告曾匯款547萬元給乙○○，是被告尚未賠償金額應為806
    萬4089元，原判決疏未審酌，逕認被害人被騙金額為1353萬
    4089元，俱未獲償亦有未合。被告否認有詐欺犯行而提起上
    訴；檢察官以被告迄未與告訴人和解，指摘原判決量刑過輕
    而提起上訴，固俱無理由（量刑理由如述），惟原判決既有
    上述可議之處，自無可維持，應由本院將原判決撤銷改判。
    爰審酌被告犯罪之動機、目的、手段、其品行及智識程度、
    犯罪所得1353萬4089元，扣除其曾匯款547萬元給乙○○，
    以及於本院言詞辯論終結後，與附表編號十三之出資人甲○○達成和解，先賠償10萬元，其餘分期償還（有和解書影本
    乙份附卷可參），尚有金額近8百萬元，迄今亦未賠償被害
    人，及其犯後猶卸飾責任，態度不佳等一切情狀，量處如主
    文第2項所示之刑。又被告上開犯罪之時間雖於96年4月24日
    以前，惟既經原審宣告有期徒刑1年8月，科刑逾1年6月，依
    中華民國96年罪犯減刑條例第3條第1項第15款之規定，自不
    予減刑，附此敘明。
據上論斷，應依刑事訴訟法第369條第1項前段、第364條、第299
條第1項前段，刑法第2條第1項前段、第56條（修正前）、第339
條第1項，刑法施行法第1條之1第1項，判決如主文。
本案經檢察官戊○○到庭執行職務。
中    華    民    國    97    年    12    月    31    日
            刑事第七庭   審判長法  官 林  榮  龍
                               法  官 鄭  永  玉
                               法  官 江  錫  麟
以上正本證明與原本無異。
不得上訴。
                               書記官 鄧  智  惠
中    華    民    國    98    年    1     月    6     日
附表：
┌──┬──────┬─────────┐
│編號│  出資人    │集資金額（新臺幣）│
├──┼──────┼─────────┤
│一  │  乙○○    │280萬元           │
├──┼──────┼─────────┤
│二  │  胡九皋    │130萬元           │
├──┼──────┼─────────┤
│三  │  張清倚    │ 59萬元           │
├──┼──────┼─────────┤
│四  │  聶米忠    │ 40萬元           │
├──┼──────┼─────────┤
│五  │  吳淑蓉    │150萬元           │
├──┼──────┼─────────┤
│六  │  游育蕙    │100萬元           │
├──┼──────┼─────────┤
│七  │  黃雅伶    │200萬元           │
├──┼──────┼─────────┤
│八  │  曾雁君    │100萬元           │
├──┼──────┼─────────┤
│九  │  趙麗瓊    │ 70萬元           │
├──┼──────┼─────────┤
│十  │  陳怡利    │ 60萬元           │
├──┼──────┼─────────┤
│十一│  曹惠民    │ 24萬4,089元      │
├──┼──────┼─────────┤
│十二│  黃淑娟    │ 15萬元           │
├──┼──────┼─────────┤
│十三│  甲○○    │ 80萬元           │
├──┼──────┼─────────┤
│十四│  沈梅枝    │ 45萬元           │
├──┼──────┴─────────┤
│合計│1,353萬4,089元                  │
└──┴────────────────┘
附錄案論罪科刑法條：
刑法第339條第1項：
  意圖為自己或第三人不法之所有，以詐術使人將本人或第三人
  之物交付者，處5年以下有期徒刑、拘役或科或併科1千元以下
  罰金。


司法院資訊處製作；財團法人民間司法改革基金會備份。
